臺灣高雄地方法院刑事判決　　　　　　　93年度訴字第1929號
公　訴　人　臺灣高雄地方法院檢察署檢察官
被　　　告　丙○○
　　　　　　甲○○
上列被告因違反臺灣地區與大陸地區人民關係條例等案件，經檢
察官提起公訴（93年度偵緝字第1246號、1167號、949號、958號
、973號），本院判決如下：
    主  文
丙○○、甲○○均無罪。
    理  由
一、公訴意旨略以：被告丙○○明知其與被告甲○○間之婚姻欠
    缺結婚真意為無效之婚姻，竟仍於民國90年7月6日，持大陸
    福建省福州市民政局所核發之「結婚公證書」等證件，至高
    雄市前鎮區戶政事務所，以其與甲○○結婚之不實事項申請
    辦理結婚登記，並填載內容不實之「結婚登記申請書」，使
    辦理結婚登記之不知情公務員因而將此不實之事項登載於其
    職務上所掌屬公文書性質之戶籍登記簿上，足生損害於戶政
    管理之正確性；又持上開不實之戶籍謄本等資料，至內政部
    警政署入出境管理局（下稱入出境管理局）填具「大陸地區
    人民進入台灣地區旅行證申請書」，申請甲○○以配偶名義
    來台探親，而行使上開不實之戶藉謄本等，致使入出境管理
    局該管公務員於所掌之中華民國臺灣地區旅行證公文書上，
    登載「探親」之不實事項，發給甲○○中華民國臺灣地區旅
    行證，足以生損害於入出境管理局對入出境管理之正確性，
    並使甲○○以合法探親名義作掩飾，於90年9月5日搭機非法
    進入臺灣地區。因認被告丙○○與甲○○涉嫌違反臺灣地區
    與大陸地區人民關係條例第79條第1項與第15條第1款及刑法
    第216條、214條等罪嫌。
二、按犯罪事實應依證據認定之，無證據不得認定犯罪事實。不
    能證明被告犯罪者，應喻知無罪之判決，刑事訴訟法第 154
    條第2項、第301條第1 項分別定有明文。次按事實之認定，
    應憑證據，如未能發現相當證據，或證據不足以證明，自不
    能以推測或擬制之方法，以為裁判基礎。又認定犯罪事實所
    憑之證據，雖不以直接證據為限，間接證據亦包括在內；然
    而無論直接或間接證據，其為訴訟上之證明，須於通常一般
    之人不致有所懷疑，而得確信其為真實之程度者，始得據為
    有罪之認定，倘其證明尚未達到此一程度，而有合理之懷疑
    存在時，即無從為有罪之認定（最高法院40年台上字第86號
    、76年台上字第4986號判例意旨參照）
三、本件公訴人認被告丙○○、甲○○涉有前開罪嫌，無非係以
    證人庚○○、陳崇棋之證述、甲○○與丙○○之結婚公證書
    、結婚登記申請書、戶籍謄本、大陸地區人民進入台灣地點
    旅行證申請書及入出境紀錄表等作為所憑論據。惟訊據被告
    丙○○、甲○○均堅詞否認有何違反兩岸人民關係條例與偽
    造文書等犯行，辯稱渠等係真結婚等語。經查：
  (一)本案被告甲○○90年來台至94年3 月本案審理期間，除定期
    往返大陸及取得工作證後至北部地區打工外，均與被告丙○○實際共同居住於高雄市○○區○○街57號6 樓及高雄縣鳳
    山市○○○路157巷31號租處，而被告甲○○尚未取得工作證
    前，渠等共同生活之生活費用或由被告丙○○之母親幫忙支
    付或由被告甲○○自大陸帶錢回來，而被告甲○○期間並曾
    數次往返台灣與大陸，且被告丙○○於93年7月間受胎，預
    產期94年5月2日，係被告甲○○之小孩等情，業據被告即證
    人甲○○與被告即證人丙○○具結證述明確（詳見本院94年
    1月24日準備程序筆錄）且互核其證述情節亦均相符，並有
    欣欣婦產科診所診斷證明書一紙、小港安生婦產科之孕婦健
    康手冊等件附卷可稽（參本院卷第252至259頁）。則衡諸常
    情，若係假結婚，人頭妻子之目的既在於取得擔任人頭之對
    價，則人頭妻子當僅會向該大陸人士收取代價，斷無提供居
    所與生活費供其生活之理，更遑論與其共同居住，甚至履行
    夫妻同居之義務及發生性關係，進而懷孕之可能。是由上開
    被告丙○○及其母親於被告甲○○未取得工作證前尚還提供
    被告甲○○生活費、提供居所供其居住，甚至還發生性關係
    ，進而懷孕等觀之，顯與一般大陸人士假結婚真打工之犯罪
    情節不符，是被告甲○○與被告丙○○間容非假結婚。其等
    上開所辯，尚堪採信。
  (二)被告甲○○於取得工作證後至94年3月間本案審理時，雖透
    過親友介紹至北部或屏東四處打工而常不在家，但每1、2個
    月都會抽空回家並親手拿10,000多元的生活費給被告丙○○
    ，且迄今仍同住一起。另本院傳票並送達同址，被告二人並
    可收受通知按時到庭，有卷附庭期通知及報到單等在卷可憑
    。此與一般假結婚真打工或真賣淫案件，大陸人士於來台期
    間，於取得工作證前，雖仍按月支付一定代價給人頭老公或
    妻子，然於取得工作證而得合法在台打工後，雙方已經無須
    再維持婚姻形式之必要；申言之，於被告甲○○來台兩年（
    即92年）後，雙方即可合法辦理離婚，而使被告甲○○無須
    再支付任何人頭代價或生活費給被告丙○○，而被告丙○○
    亦可於離婚後，再與其他台灣人士結婚，或再充當其他大陸
    地區人士之人頭妻子，繼續賺取擔任人頭之代價，本無繼續
    維持形式之婚姻關係的必要，然由被告甲○○於取得工作證
    後至本案審理之94年3月間（距離雙方結婚日已經逾三年）
    仍繼續維持婚姻關係，並按月給付被告丙○○生活費，如雙
    方若無結婚之實，被告甲○○於取得工作證後，焉會繼續將
    在台辛苦打工賺來的錢，交給人頭太太供作生活費呢？準此
    ，益徵雙方非屬假結婚至明。
  (三)公訴檢察官於法院審理期間已經表明如果被告等認罪，均請
    求法院宣告緩刑二年；而上開共同生活、共同發生性關係與
    懷孕生子等事實，則係經被告等二人於本院審理時轉換身分
    為證人後所具結證述明確。衡諸偽證罪係屬應科處七年以下
    有期徒刑之重罪，被告等二人實無捨棄緩刑之輕刑而干犯偽
    證重責之必要。復觀察被告二人於法庭審理期間之言談舉止
    ，與之一般共同生活之夫妻無異，絕非陌生人刻意裝假而來
    等節觀之，更彰顯被告丙○○與被告甲○○辯稱渠等有共同
    生活，係屬真結婚等情事，尚非無據。
  (四)又檢察官認被告丙○○、甲○○涉有前開罪嫌所憑甲○○與
    丙○○之結婚公證書、結婚登記申請書、戶籍謄本、大陸地
    區人民進入台灣地點旅行證申請書及入出境紀錄表等，應僅
    足證明被告二人有結婚登記及被告甲○○有進入台灣等事實
    ，而不足證明被告二人係假結婚。至檢察官另舉證人庚○○
    之證述，雖庚○○證稱係透過外甥女即被告丙○○之介紹而
    認識乙○○（本案被告，另經認罪協商判決），且庚○○確
    屬假結婚，而經本院以93年度訴字第1166號判決，認庚○○
    與乙○○共同違反修正前臺灣地區與大陸地區人民關係條例
    第79條第1 項與第15條第1款等罪，而判處有期徒刑4月，緩
    刑2 年（判決書參本院卷第202至206頁）。惟查，被告丙○○僅係介紹庚○○認識乙○○，係乙○○告訴庚○○到大陸
    充當大陸人士假結婚人頭，庚○○自己○○（本案被告，前
    已判決有罪確定，並於執行完畢後出境）入境後從未與己○○同居及發生性行為，且從未見過己○○家屬之事實及丙○○係己○○來台後始知庚○○與己○○為假結婚乙情，分據
    證人庚○○、被告丙○○證稱或辯稱在卷（見警卷第11、19
    、26頁），是庚○○與己○○間之婚姻確為假結婚，固屬灼
    然，然相較上述庚○○與己○○間上開假婚姻之情（未同居
    及未發生性行為等情），本件被告丙○○及其母親於被告甲○○未取得工作證前尚還提供被告甲○○生活費、提供居所
    供其居住，甚至還發生性關係，進而懷孕等情以觀，與上述
    假結婚情狀，顯有天壤之別，更足認被告二人辯稱：警局筆
    錄是配合警員所述，伊等是一開始就有結婚之意，伊等之婚
    姻確屬真實等語，非無可採。是自不應僅憑庚○○證稱其與
    己○○間為假結婚等情，即推定被告二人婚姻亦同為假婚姻
    。另證人陳崇棋（為被告丙○○之友，住於丙○○前戶籍地
    高雄市○鎮區○○路72巷6弄18號）雖證稱未見過丙○○大
    陸配偶，也未在此居住等語。惟查，被告丙○○僅向陳崇棋
    自90年7月間起承租約半年即未再續租，陳崇棋並請被告丙○○將戶籍遷移，沒想到被告丙○○仍未辦理戶籍遷移等情
    ，業據證人陳崇棋證述在卷（參92核退偵106號偵卷影卷第6
    頁），另參被告丙○○於92年3月3日之警局調查筆錄所載亦
    係籍設上址，然實住於高雄市○○區○○街57號6樓（參警
    卷第23頁），被告甲○○於本院審理時亦供稱：進到臺灣後
    ，以前是住小港，後來搬到海洋路等語（見本院卷第227、
    228 頁），是證人陳崇棋上開證述，亦難認定被告二人間係
    假婚姻之事實。
  (五)被告二人間之婚姻並非假婚姻，被告二人有結婚之真意，渠
    等婚姻確屬真實，已如前述，則被告丙○○於90年7月6日，
    持大陸福建省福州市民政局所核發之「結婚公證書」等證件
    ，至高雄市前鎮區戶政事務所申請辦理結婚登記，並填載「
    結婚登記申請書」及持上開戶籍謄本等資料，至入出境管理
    局填具「大陸地區人民進入台灣地區旅行證申請書」，申請
    被告甲○○以配偶名義來台探親，入出境管理局該管公務員
    於所掌之中華民國臺灣地區旅行證公文書上登載「探親」及
    發給甲○○中華民國臺灣地區旅行證等行為，自無成立行使
    公務員登載不實文書罪之犯意與行為。
  (六)綜上所述，公訴人所憑證人庚○○、陳崇棋之證述、甲○○
    與丙○○之結婚公證書、結婚登記申請書、戶籍謄本、大陸
    地區人民進入台灣地點旅行證申請書及入出境紀錄表等證據
    ，其為訴訟上之證明，未達到通常一般之人均確信被告二人
    有公訴人所指上開犯行之真實程度，而有所懷疑。此外，復
    查無其他積極證據足資證明被告丙○○、被告甲○○確有公
    訴人所指犯行，揆諸前揭法條與判例意旨，尚不能證明被告
    二人犯罪，自應為無罪之諭知。
四、被告己○○部分前已審結，被告乙○○、戊○○部分另行審
    結，併予敘明。
據上論斷，應依刑事訴訟法第301條第1項判決如主文。
本案經檢察官丁○○到庭執行職務
中　　華　　民　　國　　94　　年　　3 　　月　　28　　日
　　　　　　　　　刑事第十五庭審判長法  官  莊松泉
                                    法  官  林揚奇
                                    法　官　林永村
以上正本證明與原本無異。
如不服本判決，應於判決送達後10日內，向本院提出上訴狀。
　　　　　　　　　　　　　　　　    書記官　李祥銘
中　　華　　民　　國　　94　　年　　3　 　月　　28  　日
